臺灣高等法院臺中分院刑事判決　　　　96年度上訴字第1484號
上　訴　人　臺灣彰化地方法院檢察署檢察官
被　　　告　甲○○
　　　　　　　　　　　弄20號
　　　　　　　　　　現另案在臺灣彰化監獄彰化分監執行中
上列上訴人因被告違反毒品危害防制條例案件，不服臺灣彰化地
方法院95年度訴字第1992號中華民國96年4月24日第一審判決（
起訴案號：臺灣彰化地方法院檢察署95年度毒偵字第4122、4321
號），提起上訴，本院判決如下：
    主    文
上訴駁回。
    犯罪事實
一、甲○○前曾於民國93年間，因施用毒品案件，經臺灣彰化地
    方法院以93年度訴字第1539號判決判處有期徒刑8月確定，
    於94年11月2日執行完畢。又於89年1月間，因施用毒品案件
    ，經同法院以89年度毒聲字第393號裁定送勒戒處所觀察、
    勒戒後，認無繼續施用毒品之傾向，而於89年2月15日釋放
    ，並由臺灣彰化地方法院檢察署檢察官於同日以89年度毒偵
    字第643號為不起訴處分；再於89年12月間因施用毒品案件
    ，經臺灣臺中地方法院以89年度毒聲字第7284號裁定送勒戒
    處所觀察、勒戒後，認無繼續施用毒品之傾向，而於90 年1
    月4日釋放，並由臺灣臺中地方法院檢察署檢察官於90年1月
    3日，以89年度毒偵字第7639號為不起訴處分。
二、甲○○竟不知悔改，基於施用第一級毒品海洛因之犯意，於
    95年10月12日上午7、8時許，在彰化縣鹿港鎮某不知名加油
    站廁所內，以將海洛因摻水置入針筒內注射方式，施用第一
    級毒品海洛因1次，施用完畢後，即將針筒丟棄。嗣於95 年
    10月12日下午3時20分許，在彰化縣鹿港鎮街○里○○路14
    號前，經警向其盤查後，甲○○即在有偵查犯罪職權之機關
    尚不知伊有施用海洛因之行為前，主動向進行盤查之員警坦
    承有上開施用海洛因情事，並將其所有，供其施用之海洛因
    2包（合計淨重0.22公克，空包裝總重0.68公克）交予警員
    ，而就前開施用第一級毒品海洛因之行為自首犯罪，並接受
    審判。
三、甲○○仍未戒除劣行，又基於施用第一級毒品海洛因之犯意
    ，於95年10月23日上午8、9時許，在彰化縣鹿港鎮某不知名
    加油站廁所內，以將海洛因摻水置入其所有針筒內注射方式
    ，施用第一級毒品海洛因1次，施用完畢後，即將針筒丟棄
    。嗣於95年10月23日下午4時40分許，在彰化縣鹿港鎮○○
    路○段與復興路口，經警向其盤查後，甲○○即在有偵查犯
    罪職權之機關尚不知伊有施用海洛因之行為前，主動向進行
    盤查之員警坦承有上開施用海洛因情事，並將其所有，供其
    施用之海洛因1包（淨重0.13公克，空包裝重0.39公克）交
    予警員，而就前開施用第一級毒品海洛因之行為自首犯罪，
    並接受審判。
四、案經彰化縣警察局鹿港分局報告臺灣彰化地方法院檢察署檢
    察官偵查起訴。
    理    由
一、訊據被告甲○○對於上揭犯罪事實均坦承不諱，且其於95年
    10月12日、95年10月23日為警採集之尿液，送詮昕科技股份
    有限公司鑑定結果，均呈嗎啡陽性反應，此有彰化縣警察局
    鹿港分局95年10月23日委託檢驗尿液代號與真實姓名對照表
    、詮昕科技股份有限公司95年11月8 日濫用藥物尿液檢驗報
    告、彰化縣警察局鹿港分局95年10月12日委託檢驗尿液代號
    與真實姓名對照表、詮昕科技股份有限公司95年10月23日濫
    用藥物尿液檢驗報告各1 紙在卷可稽（見95年度毒偵字第43
    21號卷第12頁、第32頁，95年度毒偵字第4122號卷第10頁、
    第34頁）。又被告於95年10月12日遭查扣之白色藥品2包、
    95年10月23日遭查扣之白色藥品1包，經送法務部調查局鑑
    定結果，均含第一級第6項毒品海洛因成分，其中2包合計淨
    重0.22公克（空包裝總重0.68公克），另1包淨重0.13公克
    （空包裝重0.39公克），此有法務部調查局95年11月19日調
    科壹字第09523035250號、95年12月5日調科壹字第0952
    3043210號鑑定書各1紙在卷可稽（見原審卷宗），堪信被告
    之自白與事實相符。
二、被告前於89年1月間，因施用毒品案件，經原審法院以89 年
    度毒聲字第393號裁定送勒戒處所觀察、勒戒後，認無繼續
    施用毒品之傾向，而於89年2月15日釋放，並由臺灣彰化地
    方法院檢察署檢察官於同日以89年度毒偵字第643號為不起
    訴處分；再於89年12月間因施用毒品案件，經臺灣臺中地方
    法院以89年度毒聲字第7284號裁定送勒戒處所觀察、勒戒後
    ，認無繼續施用毒品之傾向，而於90年1月4日釋放，並由臺
    灣臺中地方法院檢察署檢察官於90年1月3日，以89年度毒偵
    字第7639號為不起訴處分，又於93年間，再因施用毒品案件
    ，經原審法院以93年度訴字第1539號判決判處有期徒刑8 月
    確定，於94年11月2日執行完畢等情，有臺灣高等法院被告
    前案紀錄表、入出監資料表各1份在卷可稽，足認被告於89
    年間初犯施用毒品犯行，於89年2月15日經觀察勒戒期滿後
    ，於89年12月間又犯施用毒品犯行，於90年1月4日經觀察勒
    戒期滿獲釋，並於5年內即93年間再犯施用毒品罪。
三、按施用第一、二級毒品為犯罪行為，毒品危害防制條例第10
    條定有處罰明文。故施用第一、二級毒品者，依前揭規定本
    應科以刑罰。惟基於刑事政策，對合於一定條件之施用者，
    則依同條例第20條、第23條之規定，施以觀察、勒戒及強制
    戒治之保安處分。又毒品危害防制條例於92年7月9日修正公
    布，自93年1月9日施行，其中第20條、第23條將施用毒品之
    刑事處遇程序，區分為「初犯」及「5年內再犯」、「5年後
    再犯」。依其立法理由之說明：「初犯」，經觀察、勒戒或
    強制戒治後，應為不起訴處分或不付審理之裁定；經觀察、
    勒戒或強制戒治執行完畢釋放後，「5年內再犯」 者，因其
    再犯率甚高，原實施之觀察、勒戒及強制戒治既已無法收其
    實效，爰依法追訴或裁定交付審理。至於經觀察、勒戒或強
    制戒治執行完畢釋放後，「 5年後再犯」者，前所實施之觀
    察、勒戒或強制戒治已足以遮斷其施用毒品之毒癮，為期自
    新及協助其斷除毒癮，仍適用「初犯」規定，先經觀察、勒
    戒或強制戒治之程序。從而依修正後之規定，僅限於「初犯
    」及「5年後再犯」2種情形，始應先經觀察、勒戒或強制戒
    治程序。倘被告於5年內已再犯，經依法追訴處罰，縱其第3
    次（或第3次以上） 再度施用毒品之時間，在初犯經觀察、
    勒戒或強制戒治執行完畢釋放5年以後，已不合於「5年後再
    犯」之規定，且因已於 「5年內再犯」，顯見其再犯率甚高
    ，原實施觀察、勒戒或強制戒治，已無法收其實效，即應依
    該條例第10條處罰 （最高法院95年度台非字第296號判決意
    旨參照）。本件被告於90年1月4日因犯施用毒品犯行，經觀
    察勒戒期滿獲釋，既曾於5年內即93年間再犯施用毒品罪，
    依毒品危害防制條例第23條第2項規定，自應予依法論科。
四、核被告所為，係犯毒品危害防制條例第10條第1項施用第一
    級毒品罪。被告持有第一級毒品之低度行為，應為施用之高
    度行為所吸收，不另論罪。被告在不同之時間先後2次施用
    第一級毒品海洛因，犯意各別，應予分論併罰。被告前曾於
    93年間，因施用毒品案件，經原審法院以93年度訴字第1539
    號判決判處有期徒刑8月確定，於94年11月2日執行完畢等情
    ，有台灣高等法院被告前案紀錄表在卷可按，其於5年內故
    意再犯本案之罪，均應依刑法第47條第1項之規定，分別加
    重其刑。再被告於95年10月12日上午7、8時許、95年10 月
    23日上午8、9時許，各施用第一級毒品海洛因之犯行，分別
    經警盤查時，在有偵查犯罪職權之機關尚不知被告有何施用
    海洛因之行為前，即由被告主動向進行盤查之員警坦承有施
    用海洛因情事，並分別交付海洛因2包及海洛因1包等情，有
    警詢筆錄可稽，均應依刑法第62條前段規定減輕其刑，且均
    先加後減之。
五、至檢察官認有施用毒品之習慣者，其施用行為具有反覆實施
    之性質，為集合犯，被告接連數次施用第一級毒品之犯行，
    係實質上一罪云云，惟因刑法第56條連續犯之規定業經修正
    刪除，並於95年7月1日施行，而依新法對於上開反覆實施犯
    罪模式之對應處置，除合於「接續犯」或「包括一罪」之情
    形外，則僅能依數罪併罰之規定個別處斷。依最高法院86年
    臺上字第3295號判例意旨，數行為於同時同地或密切接近之
    時地實施，侵害同一之法益，各行為之獨立性極為薄弱，依
    一般社會健全觀念，在時間差距上，難以強行分開，在刑法
    評價上，以視為數個舉動之接續施行，合為包括之1行為予
    以評價，較為合理，惟施用毒品犯罪，或為零星偶一之施用
    ，是自難認立法者於制定刑罰法律之初，已認知該種行為類
    型之反覆性，且有意藉由法條中客觀構成要件之行為要素，
    涵括上開具有反覆實施特性之數個犯罪行為。故多次施用毒
    品犯罪之行為，當無論以「集合犯」之餘地，此時則應回歸
    一般刑法上行為單、複數之認定，而予論罪科刑，較稱妥適
    。檢察官此部分意見尚有未洽，附此敘明。
六、公訴意旨另以：被告除上開起訴成罪之犯行外，另基於施用
    海洛因之包括一罪犯意，自95年9月25日後某日起，至95 年
    10月23日上午8時止，在彰化縣鹿港鎮之各加油站內，施用
    海洛因多次，因認被告此部分另涉有毒品危害防制條例第10
    條第1項之施用第一級毒品罪嫌云云。經查被告於偵查時固
    供稱伊有此部分施用海洛因之犯行，惟被告就前揭多次施用
    海洛因之供述，除惟一自白外，並無其他證據足以佐認與事
    實相符，與刑事訴訟法第154條第2項、第156條第2項所定證
    據法則有違，尚難逕以被告之自白，認定被告確有此部分施
    用海洛因之行為，復查無其他積極之證據足認被告有何此部
    分施用海洛因犯行，被告此部分犯行尚不能證明。
七、原審就被告上述犯行，依毒品危害防制條例第10條第1項，
    刑法第11條前段、第47條第1項、第62條前段等規定予以論
    處，並審酌被告有施用毒品之紀錄、不知珍惜自己健康，及
    犯後坦承犯行等一切情狀，分別判處被告有期徒刑8月、8
    月，並依刑法第51條第5款定應執行刑為1年2月，復就扣案
    之海洛因3包（其中2包合計淨重0.22公克，空包裝總重0.68
    公克；又1包淨重0.13公克，空包裝重0.39公克），均以係
    供被告施用之毒品，而均依毒品危害防制條例第18條第1項
    前段，諭知沒收銷燬之；另就被告被訴除上開起訴成罪之犯
    行外，其餘自95年9月25日後某日起，至95年10月23日上午8
    時止，在彰化縣鹿港鎮之各加油站內，施用海洛因多次之犯
    行，詳述不能證明被告此部分犯行之理由，且敘明因檢察官
    認此部分與前開被告經判決有罪之施用海洛因2次之犯行間
    ，具有包括一罪之關係，而不另為無罪之諭知，經核其認事
    用法及量刑均屬妥適。本件檢察官提起上訴，暨以96年度毒
    偵字第2147號併案意旨，均以被告另於96年2月6日上午10時
    許，在不詳地點，施用第一級毒品海洛因1 次，認此部分犯
    行與本案之犯行，屬於包括一罪之集合犯，為本案起訴效力
    所及，原審未及審判，顯有未當，請予撤銷云云，自無理由
    ，應予駁回。移送併辦部分，本院無從併予審究，應退由檢
    察官另行處理。
據上論斷，應依刑事訴訟法第368條，判決如主文。
本案經檢察官乙○○到庭執行職務。
中　　華　　民　　國　　96　　年　　6 　　月　　21  　日
              刑事第七庭  審判長法　官　林　榮　龍
                                法　官　張　惠　立
                                法　官　鄭  永  玉
上列正本證明與原本無異。
如不服本判決應於收受送達後十日內向本院提出上訴書狀，其未
敘述上訴之理由者並得於提起上訴後十日內向本院補提理由書（
均須按他造當事人之人數附繕本）。
                                書記官　　瑞  芳
中　　華　　民　　國　　96　　年　　6　　月　　22　　日
